【裁判字號】    99,訴,545
【裁判日期】    991228
【裁判案由】    請求侵權行為損害賠償
【裁判全文】
臺灣屏東地方法院民事判決               99年度訴字第545號
原      告  熊勇權
被      告  臺灣銀行股份有限公司
法定代理人  張明道
訴訟代理人  吳剛魁律師
上列當事人間請求侵權行為損害賠償事件，本院於中華民國99年
12月16日言詞辯論終結，判決如下：
    主  文
原告之訴及假執行之聲請均駁回。
訴訟費用由原告負擔。
    事  實  及  理  由
一、原告主張：被告於民國88年間提起民事訴訟，主張原告擔任
    保證責任屏東縣東港鎮信用合作社（下稱東港信用合作社）
    監事，負責監督理事會合法執行職務，對於東港信用合作社
    之各項帳冊及業務、財務表據，應據實查察核對，加以糾正
    ，竟怠忽監察職務，任令訴外人郭廷才等人長期以來偽造存
    單、虛偽作帳、掏空東港信用合作社資金，致使東港信用合
    作社受有損害云云，經本院88年度重訴字第286 號判決被告
    勝訴，嗣經臺灣高等法院高雄分院98年度金上更(一)字第1 號
    終改判被告敗訴確定。事實上，於88年2 至4 月間，屏東縣
    政府財政局金融課派員至東港信用合作社行金融檢查，當時
    無法順利進行，乃於監事會議向原告提及，原告即要求列席
    經理提出解釋，並要求應無條件配合金檢，不得拖延，使縣
    府順利完成金檢，其金檢結果當時亦僅提出除逾放比稍微過
    高外，稍有小缺失應予改進，原告亦請相關部門經理應將缺
    失改進，原告認真檢核並協助政府查核，而東港信用合作社
    掏空弊案爆發後，由中央存款保險股份有限公司（下稱中央
    存保公司）接管，理監事層級的通通起訴，據聞被告當時有
    一位石律師建議監事部分可能不要起訴比較好，但被告未盡
    查證之能事，仍不當起訴原告。原告遭被告汙衊怠忽職守，
    事後原告時常遭受同事的冷言冷語及鄙視的眼光，莫大的精
    神壓力致使原告經常陷於驚恐與恍惚中，原告的家庭、名譽
    、信用、健康、心理都為被告所摧毀，十多年來恐懼與不安
    未曾停歇，爰依民法第184 條第1 項、第195 條第1 項規定
    ，請求非財產上之損害賠償。原告既無犯罪，亦未怠忽職守
    ，被告起訴即屬不當，而非權利之正當行使。前案係於99年
    3 月間方確定，自斯時起算，請求權尚未罹於時效等語。並
    聲明：(一)被告應給付原告新臺幣（下同）100 萬元；(二)願供
    擔保，請准宣告假執行。
二、被告則以：被告前向本院起訴請求原告及郭廷才等人負連帶
    損害賠償責任，係因郭延才自81年起擔任東港信用合作社之
    理事主席，藉擔任理事主席職務之便，親自實施及唆使東港
    信用合作社內部人員上下其手，以各種偽造存單、虛偽作帳
    之方式挪用存戶存款及東港信用合作社資金，並因不當放款
    遭受損失，使東港信用合作社資產減少，負債增加，終於88
    年7 月5 日弊案爆發，引發擠兌，財政部旋於同日指定中央
    存保公司為監管人，組成監管小組，經監管小組評估原告等
    人涉案，有脫產之嫌，即以東港信用合作社之名義聲請假扣
    押獲准保全執行。財政部再於88年9 月15日指定中央存保公
    司為接管人，並依修正前金融機構監管接管辦法第14條第4
    款規定，報財政部核准由被告於同日概括承受東港信用合作
    社之資產負債及營業。原告時為東港信用合作社監事，負責
    監督理事會合法執行職務，對於東港信用合作社之各項帳冊
    及業務、財務表據，應據實查察核對，加以糾正，竟怠忽監
    察職務，任令郭廷才等人長期以來偽造存單、虛偽作帳、掏
    空東港信用合作社資金，致使東港信用合作社受有損害，對
    於受任處理委任事務有過失，致東港信用合作社受有上揭損
    害，應依民法第544 條、信用合作社法第18條第3 項及第4
    項規定負連帶損害賠償責任，被告乃承續中央存保公司監管
    小組查證結果，經審慎評估後起訴，況已假扣押部分，必須
    限期起訴，絕無故意、過失及不法，自不構成侵權行為，此
    由第一審本院88年度重訴字第286 號判決原告全部敗訴，第
    二審臺灣高等法院高雄分院95年度金上字第1 號仍判原告一
    部敗訴，第二審更審後原告才獲勝訴，可見被告實為權利之
    正當行使。至原告聲稱據聞被告當時有一位石律師建議監事
    部分可能不要起訴比較好云云，未據任何舉證，被告否認之
    。退步言，縱原告主張為有理由，其請求之金額過高，請予
    酌減。又原告於88年9 月15日概括承受東港信用合作社後，
    即於88年底前起訴，則原告縱有侵權行為損害賠償請求權，
    最遲於90年底前已罹於時效，被告拒絕給付等語資為抗辯。
    並聲明：(一)駁回原告之訴；(二)如受不利判決，願供擔保請准
    免為假執行之宣告。
三、兩造不爭執之事實：
    (一)東港信用合作社於88年7 月5 日爆發淘空弊案，引發擠兌
      ，財政部旋於同日指定中央存保公司為監管人，組成監管
      小組，經監管小組評估原告等人涉案，有脫產之嫌，即以
      東港信用合作社之名義聲請假扣押獲准保全執行。
    (二)財政部再於88年9 月15日指定中央存保公司為接管人，並
      依修正前金融機構監管接管辦法第14條第4 款規定，報財
      政部核准由被告於同日概括承受東港信用合作社之資產負
      債及營業。嗣由本件被告起訴主張本件原告應與郭廷才等
      人負連帶損害賠償責任（即前案）。
    (三)前案本院88年度重訴字第286 號判決本件被告對本件原告
      全部勝訴，第二審臺灣高等法院高雄分院95年度金上字第
      1 號改判本件被告對本件原告一部勝訴、一部敗訴，更審
      後之臺灣高等法院高雄分院98年度金上更(一)字第1 號改判
      本件被告對本件原告全部敗訴，嗣再經最高法院駁回本件
      被告之上訴，業於99年3 月間確定在案。
四、得心證之理由：
    本件兩造所爭執之處，應在於：(一)被告前案之起訴是否具備
    過失及不法性而構成侵權行為？(二)若被告前案之起訴即構成
    侵權行為，原告所請求非財產上賠償金額是否合理？(三)原告
    之侵權行為損害賠償請求權，是否已罹於時效？茲分別說明
    如下：
    (一)按侵權行為所生之損害賠償請求權，以有故意或過失不法
      侵害他人權利為其成立要件，若其行為並無故意或過失或
      欠缺不法性，即無賠償之可言。而起訴請求損害賠償者，
      因涉及舉證責任及法院自由心證等抽象因素，無法苛求請
      求權人擔保必勝才能起訴，如原告有足以信被告應負損害
      賠償責任之正當理由，即為訴訟權利之正當行使，縱令原
      告最後敗訴，徒使被告蒙受程序上之不利益，包括應訴及
      上訴之勞力、時間、費用（指訴訟費用以外之費用）、精
      神壓力及各種間接損害，尚不得謂原告故意或過失不法侵
      害被告權利，始能貫徹憲法上保障人民訴訟權之趣旨。基
      此，本件原告主張被告於前案對其不當起訴，構成侵權行
      為，應審究者厥為：本件被告於前案起訴本件原告時，有
      無足以信其應負損害賠償責任之正當理由。至原告主張其
      既無犯罪，亦未怠忽職守，則被告於前案之起訴即非權利
      之正當行使，無異要求請求權人負勝訴之擔保責任，揆諸
      上開說明，其關於是否屬於權利之正當行使之判斷標準，
      顯有未洽。
    (二)經查：東港信用合作社於88年7 月5 日爆發淘空弊案，引
      發擠兌，東港信用合作社於88年7 月5 日爆發淘空弊案，
      引發擠兌，財政部旋於同日指定中央存保公司為監管人，
      組成監管小組，經監管小組評估原告等人涉案，有脫產之
      嫌，即以東港信用合作社之名義聲請假扣押獲准保全執行
      。財政部再於88年9 月15日指定中央存保公司為接管人，
      並依修正前金融機構監管接管辦法第14條第4 款規定，報
      財政部核准由被告於同日概括承受東港信用合作社之資產
      負債及營業。嗣由本件被告起訴主張本件原告應與郭廷才
      等人負連帶損害賠償責任。前案本院88年度重訴字第286
      號判決本件被告對本件原告全部勝訴，第二審臺灣高等法
      院高雄分院95年度金上字第1 號改判本件被告對本件原告
      一部勝訴、一部敗訴，更審後之臺灣高等法院高雄分院98
      年度金上更(一)字第1 號改判本件被告對本件原告全部敗訴
      ，嗣再經最高法院駁回本件被告之上訴，業於99年3 月間
      確定在案，均為兩造所不爭執，復有相關文件附卷可稽，
      屬實無訛。憑上開事實，即顯見被告確有足以信原告應負
      損害賠償責任之正當理由，是被告於前案之起訴，難謂非
      權利之正當行使，自不構成侵權行為。
    (三)其他爭點部分，均係以被告於前案之起訴已構成侵權行為
      為其先決要件，被告於前案之起訴既不構成侵權行為，則
      其他爭點應無庸再予審究。
五、綜上所述，原告主張為無可取，被告所辯則為可採。從而，
    原告依侵權行為之法律關係，請求被告給付100 萬元，為無
    理由，應予駁回。其假執行之聲請失所附麗，併予駁回。
六、至兩造其餘之攻擊或防禦方法及未經援用之證據，經本院斟
    酌後，認為均對本判決結果不生影響，自無逐一詳予論駁之
    必要，併此敘明。
七、訴訟費用負擔之依據：民事訴訟法第78條。
中    華    民    國    99    年    12    月    28    日
                  民事第二庭    法  官  蔡嘉裕
正本係照原本作成。
如不服本判決，應於收受送達後20日內，向本院提出上訴狀（須
按他造當事人之人數附繕本）。
中    華    民    國    99    年    12    月    28    日
                                書記官  蘇小雅

司法院資訊處製作；財團法人民間司法改革基金會備份。
